臺北高等行政法院判決
　　　　　　　　　　　　　　　　　　 96年度訴字第01056號
　　　　　　　　　　　　　　　.
原　　　告　和泰興業股份有限公司
代　表　人　甲○○
被　　　告　經濟部智慧財產局
代　表　人　蔡練生（局長）
訴訟代理人　乙○○
上列當事人間因商標註冊事件，原告不服經濟部中華民國96年1
月25日經訴字第09606061030 號訴願決定，提起行政訴訟。本院
判決如下：
    主  文
原告之訴駁回。
訴訟費用由原告負擔。
    事  實
一、事實概要：
    原告前於民國（下同）94年12月1 日以「日本一番」商標（
    下稱系爭商標，詳見附圖），指定使用於商標法施行細則第
    13條所定商品及服務分類表第37類之「水電工程施工、家電
    產品安裝修理」服務，向被告智慧財產局申請註冊。經被告
    審查，認系爭商標圖樣上之「日本一番」為日本第一之意，
    以之作為商標，指定使用於前揭服務，不具識別性，應不准
    註冊，以95年10月4 日商標核駁第295539號審定書予以核駁
    之處分（下稱原處分）。原告不服，提起訴願，經經濟部96
    年1 月25日經訴字第09606061030 號訴願決定駁回，原告仍
    不服，遂向本院提起行政訴訟。
二、兩造聲明：
　(一)原告聲明：
    訴願決定及原處分均撤銷。
　(二)被告聲明：原告之訴駁回。
三、兩造之爭點：
  (1)系爭商標是否具有先天識別性？
  (2)系爭商標經原告使用後是否具有後天識別性？
　(一)原告主張：
    原告未於言詞辯論期日到場，依其所提起訴狀陳述略以：
    1.商標法第5 條第2 項明定，「商標，應足以使商品或服務
      之相關消費者認識其為表彰商品之標識，並得藉以與他人
      之商品或服務相區別」，又「不符合第5 條規定者，不得
      註冊」為商標法第23條第1 項第1 款所明定。該等條款規
      定意旨在，申請之商標若無法使消費者識別其商品或服務
      來源時，即失商標之功能，自不得准其註冊。惟，同條第
      4 項另有規定「有第1 項第2 款規定之情形或有不符合第
      5 條第2 項規定之情形，如經申請人使用且在交易上已成
      為申請人商品或服務之識別標識者，不適用之」，亦即經
      過申請人長久使用及商品廣泛行銷，已具有標誌性，能使
      一般購買者認識其表彰營業之標識，並得藉以與他人商品
      辨別者，仍不失為具有特別顯著性，即應准其註冊，合先
      敘明。
    2.經原告大量密集的廣告，系爭商標已屬具識別功能之商標
      ：
      系爭商標係由「日本一番」4 個中文字加以設計造型所組
      成，其中「日」字的呈現方法係以「口」圖樣中間有一醒
      目的紅點，給人寓目印象為日本國旗圖樣，在後為「本一
      番」之文字而構成，與單純文字使用與廣告介紹有別，且
      「一番」雖有第一的意思，但現今消費者亦知，雖稱「一
      番」，其品質、功用或許並非「一番」，充其量僅為商品
      或服務來源之表彰，不致信以為真，因此被告亦准國內多
      數業者以「一番」或以其日文發音「I chi ban 」即「一
      級棒」為商標者，例如：
      (1)註冊第892360、909474、891889號…等商標，其商標文
        字皆為平板鋪陳的「一級棒」，未加以任何設計。
      (2)註冊第98223 、156166、147542號…等商標，其商標為
        中文字「一級棒」與羅馬拼音「I CHI BAN 」並列組成
        。
      (3)註冊第859741、828955、395963號…等商標，其商標僅
        有簡潔「一番」二文字組成。
      其中亦有與本案相同以「地名」結合「一番」形成一商標
      者，如：「台灣一番」、「山崎一番」、「中華一番」商
      標等，其中有些商標態樣僅以單純文字呈現，尚具識別性
      而經被告核准註冊，本案商標非但經過設計，又有強力的
      廣告播送，自當具識別性而可核准註冊。次按，被告認本
      案商標有「日本第一」之意，而不具識別性，應不得核准
      本案商標之註冊，然經檢索與本案相同以「第一」或「地
      名」結合「第一」為商標名稱者，所在多有，而為保障人
      民權益，行政機關對於相同案情所為之處分，應依同一標
      準，而原告所舉之商標與本案商標註冊匠意相同，皆獲被
      告核准註冊，依同一審查基準，本案商標自無不得註冊之
      理，例如：
      (1)註冊第0000000 、0000000 、0000000 …號等商標，皆
        以單純文字「第一」為商標圖樣呈現。
      (2)註冊第148305號「台灣第一」商標，商標組成為「地名
        」結合「第一」。
      (3)註冊第0000000 、0000000 號「亞洲第一」商標，商標
        除文字部分另有一圖樣所組成。
      復又，系爭商標於實際使用態樣並無差異，於廣告時，使
      用低沉男音唸出「日本一番」之日文「」，
      以加深消費者記憶之方式唱呼該商標，原告並透過不同傳
      播媒介（諸如電視、網路、雜誌、報紙及舉辦大型活動等
      ），大量、密集且頻繁的播送廣告，使其該商標與原告間
      產生無法分離之聯結，讓相關公眾皆可認識原告所提供之
      商品或服務，是以該商標已足作為表彰原告商品或服務來
      源之標識。且，縱為不具識別性之文字、圖形或記號之組
      合，亦可經長期廣告、使用取得識別性，而可准註冊，如
      ：「多喝水」商標；或為商品或所提供服務之說明文字，
      於經過設計使用，聲明未經設計之文字不在專用之列後，
      同樣也可申請註冊，如：註冊第896403號「MARCO POLO B
      AGEL」商標、註冊第852816號「BAGEL 貝可圈」商標…等
      ，則對原告每年投入近千萬之廣告經費以維持「日本一番
      」之品牌形象，為保護原告利益免於他人攀附，使原告心
      血付諸流水，則應予本件商標商標權，使之得受商標法保
      護，亦符商標法立法意旨。揆諸前開所舉商標資料，有以
      「一級棒」或同本案商標組成方式「地名」加上「一番」
      或「第一」等商標，雖未經任何宣傳廣告仍因具識別性而
      經被告核准其註冊，系爭商標非旦經過原告苦心經營，又
      花費許多心力於宣傳上，消費者看見系爭商標圖樣當可認
      識其為表彰商品來源之標識，而具有識別性。據此，系爭
      商標應無違反商標法第23條第1 項第1 款規定之嫌。
  (二)被告主張：
    1.按「商標應足以使商品或服務之相關消費者認識其為表彰
      商品或服務之標識，並得藉以與他人之商品或服務相區別
      」，為商標法第5 條第2 項所明定，又「商標不符合第5
      條規定者，不得註冊。」復為商標法第23條第1 項第1 款
      所明定。
    2.經核系爭商標圖樣係由稍加設計之中文「日本一番」所構
      成，其中「一番」為習見日文漢字語法，有「第一（名）
      」或「最佳」之意。基於我國與日本地理位置相近，交通
      便利，且文化及商品貿易往來頻繁，每有新觀念或新產品
      引進，於我國往往頃刻蔚為流行風潮。是一般消費者對該
      等日文漢字「一番」含有「第一（名）」或「最佳」之意
      ，自有相當程度之認知，此亦為原告所不否認。而「日本
      一番」即「日本第一」之意，為形容「日本第一」之流行
      用語，以之作為商標圖樣申請註冊，指定使用於「水電工
      程施工、家電產品安裝修理。」等服務，予消費者之印象
      ，實屬標榜其服務品質為日本第一之廣告性或敘述性用語
      ，不足以使服務之相關消費者認識其為表彰服務之標識，
      並得藉以與他人之服務相區別，應不具識別性。原告主張
      其透過電視密集頻繁播放廣告，且於網路、雜誌及報紙等
      大眾傳播媒體登載廣告，使該商標與原告間產生無法分離
      之聯結，足以作為表彰該公司商品或服務來源之標識云云
      。徵諸原告所檢送之廣告光碟片、廣告費統一發票、電視
      媒體頻道分配表及相關廣告頁面等使用證據，其實際使用
      態樣為「日本一番大金空調及相撲娃娃圖形」、「日本一
      番DAIKIN空調及相撲娃娃圖形」或「日本一番及相撲娃娃
      圖形」，VCD 廣告內容係介紹大金（DAIKIN）變頻空調為
      日本第一之空調設備，廣告時以低沉男音用日語唸出「日
      本一番」，僅係加強其空調設備為「日本第一」之廣告效
      果，予消費者之印象，仍屬用以表示其商品或服務為日本
      第一之廣告性或敘述性用語，且與申請註冊態樣不盡相同
      ，尚難遽認系爭商標業經反覆使用而為相關消費者所熟知
      ，在交易上已成為其營業上所提供服務之識別標識，而得
      依商標法第23條第4 項之規定准予註冊。又所舉註冊第00
      00000 號「台灣一番」、0000000 、0000000 、0000000
      及0000000 號「山崎一番YAMASAKI及圖」、852940號「多
      喝水」、852816號「貝可圈BAGEL 及圖」、896403號「MA
      RCO POLO BAGEL」等商標獲准註冊諸案例，經查其中註冊
      第852816號商標圖樣中之「BAGEL 」已聲明不專用，8964
      03號商標圖樣中未經設計之「BAGEL 」亦聲明不專用，其
      餘商標圖樣復與系爭商標圖樣大不相同，案情亦非相當，
      自不得執為系爭商標應准予註冊之有利論據，併予陳明。
      是被告依法核駁其註冊之申請，並無不合。
　　理  由
一、本件原告經合法通知，未於言詞辯論期日到場，核無行政訴
    訟法第218 條準用民事訴訟法第386 條所列各款情形，爰依
    被告之聲請，由其一造辯論而為判決。
二、按「商標得以文字、圖形、記號、顏色、聲音、立體形狀或
    其聯合式所組成。前項商標，應足以使商品或服務之相關消
    費者認識其為表彰商品或服務之標識，並得藉以與他人之商
    品或服務相區別。」為商標法第5 條所規定。又「商標有下
    列情形之一者，不得註冊：一、不符合第5 條規定者。…」
    復為同法第23條第1 項第1 款所規定。而「…有不符合第5
    條第2 項規定之情形，如經申請人使用且在交易上已成為申
    請人商品或服務之識別標識者，不適用之。」同法第23條第
    4 項亦定有明文。
三、原告前94年12月1 日以「日本一番」商標（下稱系爭商標，
    詳見附圖），指定使用於商標法施行細則第13條所定商品及
    服務分類表第37類之「水電工程施工、家電產品安裝修理」
    服務，向被告智慧財產局申請註冊。經被告審查，認系爭商
    標圖樣上之「日本一番」為日本第一之意，以之作為商標，
    指定使用於前揭服務，不具識別性，應不准註冊，以95年10
    月4 日商標核駁第295539號審定書予以核駁之處分。原告不
    服，循序提起行政訴訟，並為事實欄所載各節之主張，是本
    件應審酌者厥為：
    (1)系爭商標是否具有先天識別性？
    (2)系爭商標經原告使用後是否具有後天識別性？
四、關於(1)系爭商標是否具先天識別性部分：
    系爭商標圖樣係由稍加設計之中文「日本一番」所構成，其
    中「一番」為習見日文漢字語法，有「第一（名）」或「最
    佳」之意。基於我國與日本地理位置相近，交通便利，且文
    化及商品貿易往來頻繁，每有新觀念或新產品引進，於我國
    往往頃刻蔚為流行風潮。是一般消費者對該等日文漢字「一
    番」含有「第一（名）」或「最佳」之意，自有相當程度之
    認知，此亦為原告所不否認。而「日本一番」即「日本第一
    」之意，為形容「日本第一」之流行用語，以之作為商標圖
    樣申請註冊，指定使用於「水電工程施工、家電產品安裝修
    理。」等服務，予消費者之印象，實屬標榜其服務品質為日
    本第一之廣告性或敘述性用語，不足以使服務之相關消費者
    認識其為表彰服務之標識，並得藉以與他人之服務相區別，
    應不具識別性。
五、關於(2)系爭商標經原告使用後是否具有後天識別性部分：
  (一)按商標不具有先天之識別性者，要能獲准註冊，必須證明已
    取得後天之識別性，亦即申請人須提供相當之證據證明該商
    標業經申請人使用且在交易上已成為表彰申請人商品或服務
    之標識，並得藉以與他人之商品或服務相區別，而例外地得
    依商標法第23條第4 項之規定准其註冊之申請，否則應以其
    缺乏識別性而依商標法第23條第1 項第1 款之規定核駁其註
    冊之申請。
  (二)本件原告雖稱：其透過電視密集頻繁播放廣告，且於網路、
    雜誌及報紙等大眾傳播媒體登載廣告，使該商標與原告間產
    生無法分離之聯結，足以作為表彰該公司商品或服務來源
    之標識云云。惟查：徵諸原告所檢送之廣告光碟片、廣告費
    統一發票、電視媒體頻道分配表及相關廣告頁面等使用證據
    ，其實際使用態樣為「日本一番大金空調及相撲娃娃圖形」
    、「日本一番DAIKIN空調及相撲娃娃圖形」或「日本一番及
    相撲娃娃圖形」，VCD 廣告內容係介紹大金（DAIKIN）變頻
    空調為日本第一之空調設備，廣告時以低沉男音用日語唸出
    「日本一番」，僅係加強其空調設備為「日本第一」之廣告
    效果，予消費者之印象，仍屬用以表示其商品或服務為日本
    第一之廣告性或敘述性用語，且與申請註冊態樣不盡相同，
    尚難遽認系爭商標業經反覆使用而為相關消費者所熟知，在
    交易上已成為其營業上所提供服務之識別標識，而得依商標
    法第23條第4 項之規定准予註冊。
六、綜上，系爭商標不具先天識別性，亦不具後天識別性。從而
    ，被告以系爭商標不具識別性，所為核駁之處分，並無不法
    ，訴願決定予以維持，亦無不合。原告徒執前詞，訴請撤銷
    ，為無理由，應予駁回。
七、至原告所舉註冊第0000000 號「台灣一番」、0000000 、00
    00000、0000000 及0000000 號「山崎一番YAMASAKI及圖」
    、852940號「多喝水」、852816號「貝可圈BAGEL 及圖」、
    896403號「MARCO POLO BAGEL」等商標獲准註冊諸案例，經
    查其中註冊第852816號商標圖樣中之「BAGEL 」已聲明不專
    用，896403號商標圖樣中未經設計之「BAGEL 」亦聲明不專
    用，其餘商標圖樣復與系爭商標圖樣大不相同，案情亦非相
    當，自不得執為系爭商標應准予註冊之有利論據。
八、兩造其餘攻擊防禦方法均與本件判決結果不生影響，故不逐
    一論述，併此敘明。
據上論結，本件原告之訴為無理由，依行政訴訟法第218 條、民
事訴訟法第385 條第1 項前段、行政訴訟法第98條第1 項前段，
判決如主文。
中　　華　　民　　國　　96　　年　  11　　月　 21  　 日
                        第二庭審判長法  官　徐瑞晃
                                    法  官  畢乃俊
                                    法　官  陳金圍
上為正本係照原本作成。
如不服本判決，應於送達後20日內，向本院提出上訴狀並表明上
訴理由，如於本判決宣示後送達前提起上訴者，應於判決送達後
20日內補提上訴理由書（須按他造人數附繕本）。
中　　華　　民　　國　　96　　年　  11　　月　 21  　 日
                                    書記官  陳可欣
